臺灣高等法院臺南分院刑事判決
上　訴　人
即　被　告　丁○○
選任辯護人　許世烜　律師
上列上訴人因偽造文書案件，不服臺灣嘉義地方法院88年度訴字
第332號中華民國89 年3月9日第一審判決（起訴案號：臺灣嘉義
地方法院檢察署87 年度偵字第6622號、88年度偵字第3411號）
，提起上訴，本院判決後，經最高法院第二次發回更審，本院判
決如下：
    主  文
原判決關於丁○○部分撤銷。
丁○○無罪。
    理  由
一、公訴意旨以：丁○○係杏昌實業股份有限公司（下稱杏昌公
    司）台中分公司之負責人。緣台灣省立嘉義醫院（下稱嘉義
    醫院）訂有內規，採購器材在新台幣三十萬以下者，應採訪
    價方式，由三家以上廠商提出估價單進行比價。八十三年八
    月間嘉義醫院辦理公開招標採購人工腎臟，由永烝企業有限
    公司提供廠牌為ＮＩＰＲＯ與杏昌公司提供廠牌為ＴＯＲＡ
    Ｙ之人工腎臟得標，俟八十五年八月合約到期後，因公開招
    標程序不便，遂改依分散採購之比價方式辦理，嘉義醫院總
    務室課員甲○○及接辦其業務之辦事員乙○○（以上二人業
    經原審依公務員登載不實罪各判處有期徒刑一年六月，緩刑
    三年確定），竟與丁○○共同基於公務員登載不實事項於公
    文書之概括犯意，連續於如附表所示之各次採購中，明知僅
    向丁○○所屬之杏昌公司詢價，杏全實業股份有限公司、醫
    全實業股份有限公司係應丁○○之請求，寄發估價單以協助
    杏昌公司取得銷售權，對於ＴＯＲＡＹ人工腎臟之採購亦未
    實際參與比價，竟仍於其等職務上所掌管之醫療器材物品請
    購單上登載「估價廠商三家名稱」、「最低價廠商」等不實
    事項，足以生損害於嘉義醫院辦理採購醫療器材物品之正確
    性。丁○○雖無公務員之身分，但其與有公務員身份之甲○○、乙○○共同登載不實，依刑法第三十一條第一項之規定
    ，仍以共犯論，因認丁○○亦犯有刑法第二百十三條之公務
    員登載不實罪云云。
二、公訴人認被告丁○○（下稱被告）共犯公務員登載不實罪，
    係以：甲○○、乙○○於調查站及偵查中之供述暨認被告已
    於偵查時坦承不諱，佐以卷內醫療器材物品請購單及廠商估
    價單為其論據。訊據被告雖坦承接獲嘉義醫院採購人員電話
    通知後依往例郵寄杏昌公司估價單，並曾一、二次轉通知杏
    全及醫全公司寄送估價單，惟矢口否認涉犯公務員登載不實
    犯行。辯稱：伊通知杏全及醫全公司後，並無法掌控杏全及
    醫全公司是否郵寄估價單，且伊僅通知一、二次而已，其他
    係杏昌公司其他職員接到嘉義醫院採購人員電話通知後轉通
    知杏全及醫全公司。伊雖未被告知到場比價，但並未參與嘉
    義醫院採購文書之製作，嘉義醫院如何製作請購器材文件，
    為醫院內部之文書處理，伊不清楚等語。
三、按各機關採購物品，應依被告行為時仍屬有效之法令即「機
    關營繕工程及購置定製變賣財物稽查條例」（已於八十八年
    六月二日廢止）所定程序辦理。嘉義醫院依該條例，並另行
    規定如採購金額在新台幣（下同）三十萬元以下可依訪價方
    式，由三家以上廠商，提出估價單，再由廠商公開進行比價
    ，由出價最低者得標。故廠商除提供估價單報價外，尚須到
    場進行公開比價，以示採購程序之公開及公正。附表所示各
    次人工腎臟之採購，其金額均在三十萬元以下，原審共同被
    告甲○○及乙○○，明知杏昌、杏全及醫全三家公司，均僅
    郵寄估價單，未實際到場，進行公開比價程序，連續於附表
    所示各次採購（即自八十五年九月九日起，至八十六年十二
    月十三日止），將「估價廠商：杏昌、杏全、醫全」及「最
    低價廠商：杏昌」等不實事項，逕自登載於渠二人職務上所
    掌「嘉義醫院請購單」公文書等情，固據甲○○及乙○○供
    述在卷，並有「嘉義醫院請購單」及杏昌、杏全及醫全三家
    公司估價單在卷可稽（詳調查卷二五七至三一九頁），而甲○○及乙○○因涉犯公務員登載不實罪，亦經原審判決確定
    。按刑法第二百十三條公務員登載不實罪係身份犯，以具有
    公務員之特定關係為要件。依同法第三十一條第一項之規定
    ，其無特定關係之人，必須對於公務員之登載不實，有共同
    實行、教唆或幫助之行為始有構成該罪之餘地。是本件須審
    究者，厥為被告對於原審共同被告甲○○及乙○○，就未經
    公開比價程序，即逕將「估價廠商」及「最低價廠商」等不
    實事項，登載於請購單，究有無犯意聯絡及行為分擔？或有
    無教唆或幫助為不實登載之情事。
四、經查：
（一）杏昌公司之負責人丙○○於調查站雖證稱：原審共同被告
      甲○○或乙○○通知杏昌公司，提供估價單後，杏昌公司
      即會通知杏全及醫全公司，告知杏昌公司估價單填寫之單
      價，杏全及醫全二家公司，基於同業默契，即配合郵寄估
      價單予嘉義醫院等語。然其於偵查中對於杏昌公司有無要
      求醫全及杏全公司提出估價單乙節，則稱：可能係為了符
      合採購程序，這些業務的事情伊並不清楚云云，所陳前後
      兩歧。於本次更審則具結證稱：伊係杏昌投資公司派到本
      案杏昌（生技）公司之法人代表，僅係杏昌公司掛名負責
      人，對於銷售業務並不清楚，在調查站時是問伊一般公家
      機關採購業務之習慣，後來叫伊簽名時，伊未詳閱筆錄等
      語。證人丙○○於本院經具結陳述，且與其於偵查中之供
      述前後相符，應屬可採。其於調查站之供述，並無較為可
      信之特別情況，依刑事訴訟法第一百五十九條之二之規定
      尚無證據能力。而依其於偵審中之陳述並不足為被告不利
      之認定，核先敘明。
（二）被告於偵訊及本院更(一)審中供稱：嘉義醫院向杏昌公司購
      買人工腎臟時，因公家機關採購需要三家廠商估價單，杏
      昌公司會同時通知杏全及醫全公司郵寄估價單，杏全及醫
      全公司是支援杏昌公司，讓杏昌公司順利取得銷售權，這
      是同業間的默契；但我們三家公司均沒實際到場參加投標
      ，嘉義醫院只要看到三家廠商的估價單，就由出價最低者
      得標等語（詳六六二二號偵查卷六二頁、本院更(一)卷二一
      至二三頁）。此固與原審共同被告甲○○及乙○○所供：
      廠商並未實際到場比價之情節相符。然此僅足以證明被告
      曾商請杏全及醫全出具估價單，俾符合嘉義醫院由三家廠
      商出具估價單之規定。且據原審共同被告甲○○於本次更
      審以證人身分接受檢辯雙方交付詰問時證稱：採購當時與
      被告並不熟悉，伊僅通知杏昌公司寄送估價單，並未同時
      要杏昌公司郵寄別家公司之估價單，請購單係醫院內部之
      文書並未與廠商聯繫如何製作，廠商應該不會知道如何填
      寫製作，請購文件未曾對外公開等語。另證人乙○○亦證
      稱：聯繫杏昌公司提供估價單時並未要求需一併取具三家
      廠商之估價單，伊承辦採購案時對於被告並無印象，未曾
      與醫院以外的人討論請購文書之製作等語。按被告前後雖
      經銷醫院醫療器材生意有五、六年之久，已據其陳述屬實
      。惟被告既未參與醫院請購文件之製作，且請購單又係醫
      院內部之文書，依一般經驗法則自係由具有採購權責之甲○○及乙○○所自行製作，他人本無置喙之餘地。查甲○○及乙○○於調查站及原審偵審中均未曾供述被告與聞或
      參與渠等請購文件之製作。而依其二人於本院所證渠等除
      通知杏昌公司提供估價單外，並未同時要求提供其他廠商
      之估價單，製作請購單時並未曾與他人商量且與被告並不
      熟悉，自難以認定被告對於請購單之不實登載與甲○○及
      乙○○之間有何共同之犯意或行為分擔，甚或教唆或有幫
      助為不實登載之情事。如僅因被告曾與公立醫院交易多年
      ，即認被告熟悉醫院採購程序，於本案而言，並進而推論
      被告係「明知原審共同被告甲○○及乙○○，僅向杏昌公
      司詢價，且有意由杏昌公司得標，其為順利得標，竟商請
      杏全及醫全出具估價單，俾配合甲○○及乙○○文書作業
      ，無庸到場參與公開比價，逕由甲○○及乙○○，將不實
      事項登載於公文書，由杏昌公司以最低價得標」，而認被
      告與原審共同被告甲○○及乙○○間，互有犯意聯絡及行
      為分擔，則屬臆測。
五、按檢察官就被告犯罪事實應負舉證責任，並指出證明方法，
    刑事訴訟法第一百六十一條第一項定有明文。故檢察官對於
    被告犯罪事實負有提出證據及說服之實質舉證責任。倘檢察
    官所提出之證據，不足為被告有罪之積極證明，或其闡明之
    證據方法，無從說服法院形成被告有罪之心證，基於無罪推
    定之原則，法院自應為被告無罪之諭知。檢察官雖認被告犯
    罪事實業據原審共同被告甲○○及乙○○於調查站及偵查中
    坦承（應係證述之誤）不諱，惟甲○○及乙○○二人並未曾
    供述被告有何共犯在請購單上為不實登載之情事。其他檢察
    官所舉之書證，諸如醫療器材物品請購單及廠商估價單，均
    僅係書面文件，依其記載之內容，亦不足以證明被告涉有檢
    察官所指之犯罪事實。被告辯稱：伊未與甲○○或乙○○共
    犯公文書不實登載罪，應堪採信。原審未予詳查，而為被告
    有罪之諭知，尚有違誤。被告上訴指摘原判決不當，為有理
    由。應由本院將原判決關於被告部分撤銷，並另為無罪之諭
    知。
據上論結，應依刑事訴訟法第369條第1項前段、第364條、第301
條第1項判決如主文。
本案經檢察官江守權到庭執行職務。
中　　華　　民　　國　　94　　年　　12　　月　　20　　日
                  刑事第一庭    審判長法　官  黃崑宗
                                      法　官  田平安
                                      法　官  蔡長林
以上正本證明與原本無異。
如不服本判決，應於收受本判決後十日內向本院提出上訴書狀。
其未敘述上訴理由者並得於提起上訴後十日內向本院補提理由書
狀（均須按他造當事人之人數附繕本）「切勿逕送上級法院」。
　　　　　　　　　　　　　　　　　　　書記官  戴淑敏
中　　華　　民　　國　　94　　年　　12　　月　　20　　日
